【裁判字號】    97,建,95
【裁判日期】    980820
【裁判案由】    損害賠償
【裁判全文】
臺灣臺北地方法院民事判決                97年度建字第95號
原      告  一嘉營造有限公司
法定代理人  丙○○
訴訟代理人  林士祺律師
複 代理 人  鄭旭峰
被      告  乙○○○○○○○○.
訴訟代理人  劉秋絹律師
複 代理 人  王中平律師
            甲○○
上列當事人間請求損害賠償事件，本院於民國98年8月6日言詞辯
論終結，判決如下：
    主  文
原告之訴及假執行聲請均駁回。
訴訟費用由原告負擔。
    事 實 及 理 由
一、原告主張：兩造於民國96年5月2日簽立「光復街臨時替代道
    路工程合約書」（下稱系爭工程契約），由被告承作臺北縣
    汐止市○○街臨時替代道路工程（下稱系爭工程），其並於
    工程保固切結書（下稱系爭切結書）上註明須於96年6月30
    日前完工。惟被告於同年5月8日開工後，即不斷有工程進度
    遲延及品質瑕疵之現象，屢經原告請求改善而未改善。原告
    乃於同年7月12日、7月15日、7月17日發函催告被告履行，
    惟被告仍置之不理，故原告於7月18日（原告誤載為17日）
    發函終止系爭契約，並請求損害賠償。又本件係因可歸責於
    被告之事由，致給付遲延，原告亦得依民法第254條、第255
    條，以起訴狀繕本送達被告，解除系爭工程承攬契約。原告
    既因可歸責於被告之事由解除契約，依民法第503條、第502
    條、第259條、第260條、第263條及系爭工程合約之規定，
    原告自得請求被告賠償其損害。分述如下：1.返還預付款部
    分：原告預先支付被告共計165萬2,302元，然被告實際施作
    部分，僅有138萬3,439元，因此被告溢領26萬8,863元，依
    系爭工程合約第7條付款辦法第8項之規定，被告應加倍返還
    預付款，故被告應返還金額為53萬7,726元。被告於96年5月
    提出估價單，要求原告預先給付鋼筋貨款104萬625元（46.2
    5噸），雙方扣除簽約時已給付50萬元，原告又給付被告59
    萬2,657元，為了配合被告節稅，原告直接開支票予被告之
    下游鋼廠金山國際鋼鐵有限公司，並由金杉公司直接開發票
    予原告。然經業主實際核對被告之施工僅用鋼筋24.1噸，嗣
    原告解約後，被告又將未用完之鋼筋22.15噸價值49萬8,375
    （即溢領部分）載走，依民法第179條應返還溢付之不當得
    利。2.轉包所增加之支出部分：22萬元。系爭工程主要可分
    為擋土牆施作、光復街平交道引道牆及光復街道路結構回填
    三大部分，被告僅施作擋土牆部分，其餘二部分則付之闕如
    。原告迫於業主間工程完工日之急迫，分別由俍億工程行、
    品浩工程行、露成有限公司、友德鋼鐵有限公司、三協預拌
    混凝土有限公司、和城企業社進場施工。3.違約賠償部分：
    依系爭工程合約第13條之約定，被告拒依約施作工程以致造
    成工作逾期完成，請求被告給付逾期之違約金221萬1,969元
    （工程款315萬9,9 57元×0.7％＝221萬1,9 69元）。4.滯
    納金部分：本件工程因可歸責於被告之事由致無法如期完成
    ，原告另行委請其他協力廠商繼續施工，於97年16日完成，
    已逾原訂97年6月30日完工之日達108日之久，依兩造合約第
    15條之約定，以每日3％計算，被告應給付滯納金341萬2,75
    3元（3,159,9 57×0.03％＝94, 798元/每日，108日＝341
    萬2,753元）。綜上所述，因可歸責於被告之事由，原告得
    向被告請求賠償638萬2,448元，被告在本件訴訟僅就94萬5,
    538元提出請求等語。爰聲明：(一)被告應給付原告94萬5,538
    元及自起訴狀繕本送達翌日起至清償日止，依年利率5％計
    算之利息；(二)願供擔保請准宣告假執行。
二、被告則以：兩造就系爭工程並未約定完工日期，僅曾就合約
    工程粗估，如無雨天者，則96年6月30日應可完工，故由被
    告預先出具系爭工程保固切結書，性質上係完工後交付，非
    兩造約定之完工日期。又系爭合約進行過程中，雙方就款項
    給付、工程進行略有爭執，原告函文通知，被告不願爭執而
    與之和解，嗣雙方合意由第三人接手工程，並合意於系爭工
    程現場進行工程點交。依雙方協商結果，雙方終止系爭合約
    ，被告放棄現場施工及合約之權利，原告亦同，被告乃將施
    工現場之相關鋼材、物料點交予原告後退出施工現場。如雙
    方未合意終止者，系爭現場工程為被告所施作，被告豈有將
    現場鋼材、物料進行點交而退出現場之理？系爭合約既已合
    意終止，並合意由訴外人接手，即無工程遲延之情。本件係
    由兩造合意終止，並合意由訴外人接手，非由原告單方終止
    契約。系爭工程並無區分擋土牆施作、光復街平交道引道牆
    及光復街道路結構回填等分類可言，原告依上開分類所提出
    之廠商資料亦無所據。另就原告所稱被告溢領款項之部分，
    原告雖提出估價單為證，然細究該估價單之內容，該日期載
    96年5月1-31日，該單據係被告施工一段時間後整理出之請
    款單，而非預付貨款請求之單據，金杉公司之發票之票據是
    否與上開單據所列之請款有關，亦生疑義。且被告復受原告
    委託代叫鋼筋材料，並列入系爭工程合約中，兩造雖已合意
    終止系爭工程，原告尚積欠鋼筋原料59萬2,657元，此部分
    款向被告尚得請求給付，遑論有溢領工程款。再就交通部鐵
    路改建工程局監工日報表觀之，兩造間系爭工程於96年5月2
    日簽署承攬合約，同月8日開工，惟自96年5月15日即發生用
    地紛爭，至同月21日方與地主協商完成借道使用權，影響7
    日工期。96年5月19日至20日、同年6月9日至24日因雨勢過
    大各停工2日、15日。隨即於96年7月2日又遇台電於光復街
    道路施工致系爭工程重車無法進場，至7月11日仍在協調中
    ，耽擱之工期9日。此後兩造即開始協商系爭工程之進行，
    終達成協商，雙方合意終止系爭工程，於現場進行點交，被
    告並無遲延之情事。系爭工程因上開不可抗力之原因導致無
    法進行工程之日期達33日，原告所主張96年7月18日之解約
    期日尚在上開期間內，是本件工程自無原告所稱之遲延情事
    等語資為抗辯。並聲明：(一)原告之訴駁回；(二)如受不利益判
    決，請准供擔保以免假執行。
三、兩造不爭執之事項：
(一)、兩造於96年5月2日簽立「光復街臨時替代道路工程合約書」
    ，由被告承作臺北縣汐止市○○街臨時替代道路工程（本院
    卷第7-12頁）。
(二)、被告立有工程保固切結書，其上並書有「因雨天不（應係「
    無」之誤）法施工，得延展天數」等語（本院卷第13頁）。
(三)、至96年7月18日原告終止系爭契約時，被告尚未完成系爭工
    程。
四、本件之爭點：
(一)、兩造就系爭工程有無約定完工日期？
(二)、被告就系爭工程之遲延有無可歸責事由？
(三)、原告請求被告返還溢領之款項，有無理由？
五、得心證之理由：
(一)、兩造就系爭工程有無約定完工日期？
    按當事人主張有利於己之事實者，就其事實有舉證之責任。
    民事訴訟法第277條定有明文；又主張法律關係存在之當事
    人，僅須就該法律關係發生所須具備之特別要件，負舉證之
    責任，至於他造主張有利於己之事實，應由他造舉證證明（
    最高法院48年台上第887號判例參照）。原告主張兩造就系
    爭工程約定以96年6月30日為完工日期，並提出被告所簽立
    之系爭切結書1紙為證；被告對系爭切結書之真正未予否認
    ，惟抗辯兩造事實上並未約定完工日期，該切結書僅是被告
    粗估工程所需期間而預先出具云云。查，系爭切結書之內容
    記載「光復街臨時替代道路工程…工程已於96年6月30日全
    部竣工…」等語，兩造既有由被告預先出具切結書，並訂明
    全部竣工日期之意，顯見兩造有以約定之日期為全部竣工之
    意，否則豈有未約定完工日期，卻又在系爭切結書上明訂特
    定日期為竣工日之理。且該切結書在上開文句旁，尚有手寫
    之「因雨天不（應為「無」之誤）法施工，得延展天數」等
    文字，如未約定完工日期，又何須約定雨天得展延天數。再
    就一般工程實務言之，承攬契約之簽訂多就完工日予以明訂
    ，或至少約定某特定期間為完工期間，鮮有就完工日完全不
    予約定者，是兩造確有以96年6月30日為系爭工程完工日期
    之意，原告主張系爭切結書上所書之日期，即為兩造所約定
    之完工日，應堪認定。被告抗辯，並未舉證以實其說，難以
    採信。
(二)、被告就系爭工程之遲延有無可歸責事由？
    按因不可歸責於債務人之事由，致未為給付者，債務人不負
    遲延責任，民法第230條定有明文；又給付有確定期限者，
    債務人自期限屆滿時起當然負遲延責任，其因不可歸責於債
    務人之事由致未為給付者，債務人雖不負遲延責任，但不可
    歸責於債務人之事由，應由債務人負舉證之責（最高法院21
    年上字第1956號判例參照）。查，被告就系爭工程至96年7
    月18日原告主張終止系爭契約時，被告固尚未完成系爭工程
    ，惟自96年5月8日被告開工日起，至同年7月18日原告終止
    系爭契約之日止，系爭工程於96年5月15日發生用地紛爭，
    至同月21日方與地主協商完成借道使用權，影響7日工期；
    自96年5月19日至20日、同年6月9日至24日因雨勢過大各停
    工2日、15日；於96年7月2日因台電於光復街道路施工致系
    爭工程重車無法進場，至7月11日仍在協調中，耽擱工期9日
    ，上開影響工程之日期合計有33日，此分別有交通部鐵路改
    建工程局監工日報表在卷可稽（參本院卷第10 8-197頁），
    其中雨勢過大無法施工，業經兩造約定可順延完工日期，其
    餘土地使用權爭議、台電公司於主要幹道施工致系爭工程重
    車無法進入工地等情事，亦非被告單方面所得防免，故系爭
    工程遲延33日係因不可歸責於被告之事由所致，系爭工程之
    完工日期應延後計算至96年8日2日，始為正當，從而，被告
    於96年7月18日通知終止契約，其終止並無理由，是本件原
    告依民法第502條、第503條之規定，起訴請求被告就終止契
    約後所受損害負賠償責任，為無理由，不應准許。
(三)、原告請求被告返還溢領之款項，有無理由？
    原告主張被告溢領工程款26萬8883元一事，固提出被告所開
    立之估價單、原告開立予訴外人金杉國際鋼鐵有限公司（下
    稱金杉公司）之支票、金杉公司開立予原告之發票及工程估
    驗明細單為憑（本院卷第43-46頁）。工程估驗明細單固有
    記載：高拉力鋼筋及灣紮組，數量24.1，金額37萬2,754. 7
    ，惟此並不足以證明系爭工程使用鋼筋部分僅有此部分，並
    無其他部分，且原告主張被告將未用完之鋼筋22.15噸價值
    49萬8,375（即溢領部分）載走，亦未提出證據證明之。再
    就上開關於金杉公司之支票及發票觀之，亦無法證明該部分
    之鋼筋係用於系爭工程，況被告受領工程款係基於系爭工程
    合約，亦非無法律上之原因，是原告主張被告溢領工程款云
    云，尚未盡舉證責任，其依民法第259條之規定請求被告返
    還溢領之工程款26萬8883元，為無理由，應予駁回。
六、綜上所述，原告依民法第502條、第503條及系爭工程合約之
    規定請求，就轉包所增加之支出、逾期違約金、滯納金、應
    加倍返還之預付款等部分向被告求償，及依民法第263條準
    用259條、第179條等規定，請求被告就溢領之預付款予以返
    還，均無理由，應予駁回。又原告之訴既經駁回，其假執行
    之聲請亦失所附麗，應併予駁回。
七、本件事證已臻明確，兩造其餘之攻擊防禦方法及舉證，經本
    院審酌後，認均不足以影響本判決之結果，毋庸一一論列，
    併此敘明。
八、訴訟費用負擔之依據：民事訴訟法第78條。
中    華    民    國    98    年    8     月    20    日
                    民事第一庭  法  官  楊晉佳
以上正本係照原本作成
如對本判決上訴，須於判決送達後20日內向本院提出上訴狀
中    華    民    國    98    年    8     月    20    日
                                書記官   蘇炫綺


司法院資訊處製作；財團法人民間司法改革基金會備份。
